【裁判字號】    89,自,600
【裁判日期】    900104
【裁判案由】    侵占
【裁判全文】
台灣台中地方法院刑事判決                         八十九年度自字第六００號
    自  訴  人  甲○○
    被      告  丙○○○
                乙○○
右列被告等因侵占等案件，經自訴人提起自訴，本院判決如左：
    主  文
丙○○○、乙○○均無罪。
    理  由
一、本件自訴意旨略以：自訴人於民國（下同）八十七年十一月間參加由被告丙○○
    ○以其配偶即被告乙○○為負責人之「暐濬企業有限公司」名義所召集之民間互
    助會，約定每會新台幣（下同）五萬元，每月十五日開標，會員連會首合計二十
    一，期間自八十七年十一月十五日起至八十九年七月十五日止，自訴人於八十九
    年六月間與另一位會員共同協議平分最後二會，詎被告二人竟意圖為自己不法之
    所有及利益，明知渠等有代自訴人向其他會員收取會款之義務，竟將收自其他會
    員而應屬自訴人所有之會款八十五萬元侵占入己，致生損害於自訴人。經自訴人
    查覺後，被告二人並書立切結書，除自承侵占前開會款外，並由被告丙○○○簽
    發到期日分別為八十九年七月十五日、七月三十一日、八月十五日及八月三十一
    日，面額分別為二十二萬元（三紙）、二十一萬元（一紙）之本票四紙交付自訴
    人供擔保，屆期前開本票均未獲兌現，被告二人即逃逸不知去向，因認被告二人
    均涉有刑法第三百三十五條第一項之侵占罪及同法第三百四十二條第一項之背信
    罪嫌云云。
二、按犯罪事實應依證據認定之，無證據不得推定其犯罪事實。又不能證明被告犯罪
    者，應諭知無罪之判決，刑事訴訟法第一百五十四條、第三百零一條第一項分別
    定有明文。按自訴人認被告二人涉有侵占及背信之犯行，無非以新修正之民法第
    七百零九條之七第二項、第三項明定會首有代得標會員收取會款及在會首所收得
    之會款未交付得標會員前，對其喪失、毀損應負責任及被告二人書立前開切結書
    等為其論據。訊據被告二人固坦承有自右揭時間起召集民間互助會及所收取之會
    款未能依約交付予自訴人等情不諱，惟均堅決否認有何侵占及背信之犯行，均辯
    稱略以：因最後二會時伊工廠出事，伊等向會員所收之會款是支票，委託銀行代
    收時，因伊工廠信用貸款沒有還而向會員所收之支票被銀行凍結等語。經查我國
    民法債編雖於八十八年四月二十一日增訂第十九節之一關於合會之規定，其中民
    法第七百零九條之七第二項及第三項固規定「會首應於前項期間內（按即每期標
    會後三日內），代得標會員收取會款，連同自己之會款，於期滿之翌日前交付得
    標會員，逾期未收之會款，會首應代為給付。會首依前項規定收取會款，在未交
    付得標會員前對於其喪失、會損，應負責任‧‧‧‧。」，然前開規定之施行日
    ，依民法債編施行法第三十六條第二項之規定，係於八十九年五月五日施行，而
    本件互助會之成立日期係在八十七年十一月十五日，業據被告二人供明在卷，復
    有會單影本在卷可稽，亦為自訴人所不否認。依新法增訂前民間互助會之法律關
    係，係存在於會首與會員間，會員與會員之間除有特別約定外，並無任何關係，
    會員在標得互助會後，會首在向會員收取會款後，尚未交付予得標之會員，得標
    之會員僅向會首請求交付所收取之會款，會首所收取之會款並非屬於得標會員所
    有物，換言之，在會首與會員間並無刑法上侵占罪中之所謂「持有」關係存在（
    最高法院四十九年台上字第一六三五號判例判例參照），是本件自訴人認被告未
    將所收取之會款交付之行為係構成刑法第三百三十五條第一項侵占罪，容有誤解
    。次查刑法第三百四十二條第一項背信罪，係以行為人為他人處理事務為前提，
    在前開民法債編增訂前，民間互助會會首與得標會員之關係，並非為他人處理事
    務，其收集之會款未交付得標會員，不成立背信罪（最高法院二十八年上字第一
    四七九號判例及六十九年度第一次刑事庭會議決議參照），是縱或被告二人將收
    自前開互助會會員之會款，未交付予自訴人，亦不得以背信罪論罰。綜上所述，
    被告二人未將收取之會款交付予自訴人，應純屬債務不履行之民事糾葛，揆諸前
    開最高法院判例及決議意旨，被告二人所為，核與刑法第三百三十五條第一項侵
    占罪及同法第三百四十二條第一項背信罪之構成要件均屬有間。此外，本院復查
    無其他積極證據足資證明被告二人涉犯侵占及背信之犯行，既不能證明被告二人
    犯罪，自應為無罪之諭知。
據上論斷，應依刑事訴訟法第三百四十三條、第三百零一條第一項，判決如主文。
中      華      民      國        九十      年    一    月      四      日
                                      台灣台中地方法院刑事第六庭
                                          法  官  簡  賢  坤
右正本證明與原本無異。
如不服本判決，應於判決送達後十日內向本院提出上訴狀，上訴於臺灣高等法院臺中
分院( 須附繕本 )。
                                          書記官
中      華      民      國        九十      年    一    月      五      日


司法院資訊處製作；財團法人民間司法改革基金會備份。
